最高法院刑事判決　　　　　　　九十六年度台上字第四一九號
上　訴　人　甲○○
上列上訴人因違反山坡地保育利用條例案件，不服台灣高等法院
中華民國九十五年十月十一日第二審更審判決（九十五年度上更
(一)字第七七號，起訴案號：台灣板橋地方法院檢察署九十年度偵
字第二０六五號），提起上訴，本院判決如下：
    主  文
原判決撤銷，發回台灣高等法院。
    理  由
本件原判決認定上訴人甲○○係台北縣中和市「白雲寺」之負責
人，明知白雲寺所在及其四面之土地、即台北縣中和市○○○段
○路鹿寮小段第十八之九、二五二、二五二之一、二五五、二五
六之二、九０之七（以上為林登輝等人所有）、二五一（告訴人
張鑄所有）地號等七筆土地，係依法核定公告為水土保持法及山
坡地保育利用條例所規定之山坡地。而上訴人對其中僅有面積三
百坪（九九二平方公尺）有使用權，竟意圖為自己不法之利益，
自民國八十八年四月間起，迄八十九年三、四月間止，接續在上
開土地舊有水泥建物及白雲寺主建物外，興建新的鐵皮屋建物、
遮雨棚、關建水泥廣場及牌樓等，逾越其使用權範圍，而占用面
積八七．三五五五五六坪等情。因而撤銷第一審諭知上訴人無罪
之判決，改判論處上訴人違反在他人山坡地內，不得擅自占用之
規定（累犯）罪刑，固非無見。
惟查，(一)、證人陳瓜於原審證述，鐵皮屋係歌友會的人說要來這
裡唱歌，而一起出錢蓋的，當時有徵求上訴人意見，上訴人有答
應，但上訴人不是歌友會的人，所以沒有出錢等語（見原審更一
卷第五十、五十一頁）。原判決並採信此證詞為論罪之證據（見
原判決第十五行至第二十行）。而上訴人選任辯護人亦據此主張
，該鐵皮屋非上訴人所興建（見同上卷第五十六頁背面）。倘陳
瓜之證詞無訛，該鐵皮屋似非上訴人興建，此部分上訴人有無擅
自占用之犯行，即有研求之餘地，至於陳瓜所云，歌友會的人曾
徵求上訴人同意一節，究竟真相為何？上訴人同意之內容如何？
此關係上訴人與歌友會之人有無共同正犯之關係之問題，原審對
此並未釐清，即於事實欄逕認該鐵皮屋為上訴人所興建，並於主
文欄上訴人罪刑項下諭知沒收該鐵皮屋，自嫌調查未盡及理由矛
盾。(二)、本院前次判決（九十五年度台上字第三三八號）發回更
審意旨（第二點）指明「原判決認定上訴人對於前述橫路鹿寮小
段十八之九等七筆山坡地，僅有其中面積三百坪之使用權，竟在
該土地上舊有水泥建物及白雲寺主建物外，另興建新鐵皮屋、遮
雨棚等工作物，占用面積共計一二八０．五二平方公尺（即三八
七．三五五五五六坪），逾越上開使用權範圍占用面積八七．三
五五五六坪等情。惟卷查上訴人所取得三百坪使用權之土地，為
橫路鹿寮小段第九０之一號，有上訴人與春秋有限公司有所簽訂
之讓渡土地永久使用權契約書影本一份附卷可稽（見他字卷第六
十二頁至第六十四頁）。原判決認定上訴人取得前述七筆土地其
中三百坪之使用權，並據以計算上訴人擅自占用山坡地之面積，
但並未說明上述七筆土地是否均自與同小段第九０之一號分割而
來？其位置是否均在原有第九０之一號土地範圍之內？是否均屬
春秋有限公司有其繼受人所有？此與上訴人擅自占用他人土地面
積多寡之認定有關，原判決未一併予以釐清說明，自嫌理由欠備
。」等情，乃原審對此仍未審究明白及詳細論述，僅於事實欄記
載「九０之七地號係分割自九０之一地號」一語而已，致瑕疵依
然存在，亦嫌未盡調查能事。(三)、原判決論處上訴違反在他人山
坡地內，不得擅自占用之規定罪刑。但原判決事實欄並未認定上
訴人有何「擅自」占用之犯行，其理由欄亦未述憑以認定（除
告訴人張鑄外）上訴人「擅自」占用他人山坡地之證據及理由，
自屬判決理由不備之違誤。又前述系爭七筆土地，僅第二五一地
號土地，為告訴人張鑄所有，其餘六筆土地分屬林登輝等多人所
共有，究竟上訴人占用之初有無經渠等同意？原審並未調查明白
，其認定上訴人「擅自」占用此部分土地，尚嫌無據。(四)、現行
刑法第二條第一項明文規定：「行為後法律有變更者，適用行為
時之法律。但行為後之法律有利於行為人者，適用最有利於行為
人之法律。」惟此「法律變更」與法律修正之概念有別；所謂法
律變更應係指因法律修正而「刑罰」有實質之更異而言（如修正
後新舊法法定本刑輕重變更或犯罪構成要件寬嚴不同），始有依
上開規定為準據法而比較適用新法或舊法之問題。如新舊法處罰
之輕重仍然相同（例如僅形式上修正法律用語或條次移列），並
無有利或不利之情形，即無適用上開規定為比較之餘地，自應依
一般法律適用之原則，適用現行、有效之裁判時法論處。本件上
訴人行為後，刑法第四十七條第一項有關累犯構成要件之規定，
於九十四年二月二日修正公布，並自九十五年七月一日起施行。
但上訴人係於前犯有期徒刑之罪執行完畢後，五年以內再「故意
」犯本件之罪，依新、舊刑法第四十七條第一項之規定，均構成
累犯，即無有利或不利之情形，自無適用刑法第二條第一項為比
較新舊法之問題。乃原判決理由（第十一頁第十七行至第二十六
行）亦認上訴人所為，依修正前後之規定，均構成累犯，修正後
之規定並無較有利於上訴人等情，但又續謂「依新刑法第二條第
一項規定」，應適用行為時法，即依「修正後」之刑法第四十七
條第一項論以累犯云云，與前揭意旨不合，見解可議；且既謂依
修正後（新）刑法第二條第一項前段規定，應適用「行為時」法
，但又稱依「修正後」之刑法第四十七條第一項論以累犯，前後
不一，顯然理由矛盾。以上或為上訴意旨所指摘，或為本院得依
職權調查之事項，應認原判決仍有撤銷發回之原因。
據上論結，應依刑事訴訟法第三百九十七條、第四百零一條，判
決如主文。
中　　華　　民　　國　九十六　年　  一 　 月 　十九 　日
                      最高法院刑事第四庭
                          審判長法官  吳　雄　銘
                                法官  池　啟　明
                                法官  郭　毓　洲
                                法官  韓　金　秀
                                法官  黃　梅　月
      本件正本證明與原本無異
                                      書  記  官
中　　華　　民　　國　九十六　年　　一　　月　　　　　日
                                                     Ｍ
